最高法院刑事判決　　　　　　　　　　　　　　　九十一年度台上字第三二二七號
　　上　訴　人　台灣高等法院台南分院檢察署檢察官
　　上　訴　人
　　即　被　告　乙○○
　　　　　　　　甲○○
　　被　　　告　丙○○
右上訴人等因被告等殺人案件，不服台灣高等法院台南分院中華民國九十年十月二十
九日第二審更審判決（九十年度上重更(三)字第一五號，起訴案號：台灣台南地方法
院檢察署八十六年度偵字第五一一、一一八一號，八十七年度偵字第四三七、
五七一六號），提起上訴，本院判決如左：
    主  文
原判決關於乙○○、丙○○部分撤銷，發回台灣高等法院台南分院。
甲○○之上訴駁回。
    理  由
一、發回部分（即檢察官、乙○○上訴部分）：
本件原判決認定上訴人即被告乙○○與黃阿平（綽號國平），於民國八十三年三月間
，經朋友介紹認識，後因黃阿平積欠賭債未還而交惡。同年七月間二人在台南市○○
路不期而遇，乃相偕至台南市安平海邊談判並發生爭執，乙○○因而遭黃阿平持槍指
著恐嚇，不歡而散。嗣乙○○獲悉黃阿平將於八十三年九月二十六日夜間至台南市○
○區○○路一段二一三巷十一號陳朝成住處「上群代書事務所」賭博，乃與綽號「一
色」之郭一色及綽號「南哥」之不詳姓名成年人，並邀洪昆寶（綽號六板，已判刑確
定）前來台南，且邀假釋中之上訴人即被告甲○○開車，其等五人乃基於持槍殺害黃
阿平之犯意聯絡，先後前往陳朝成住處屋後海佃路夜市場鐵厝內空地等候會合，由乙
○○攜帶向不詳姓名友人購得之如原判決附表所示 GLOCK9mm 半自動手槍與 9mm半自
動手槍各一支及可供軍用之子彈十顆，再駕駛其妹梁雅芬向案外人徐振議借得之車牌
號碼ＵＫ｜二九二二號白色ＢＭＷ小客車至台南市中國城附近搭載甲○○，於同年月
二十七日凌晨零時三十分許同往海佃路一段海佃夜市○○路旁，再由乙○○一人攜如
原判決附表所示二支 9 mm 半自動手槍及子彈十顆下車，要甲○○換坐駕駛座等候接
應，乙○○即走入該夜市場鐵厝內與郭一色、洪昆寶及綽號「南哥」者會合，並由乙
○○將上開槍彈其中如原判決附表編號二所示 9 mm 半自動手槍及子彈三顆交付郭一
色等在鐵厝空地東側通道埋伏，洪昆寶空手於鐵厝南側通道埋伏，乙○○則持如原判
決附表編號一所示 GLOCK9mm 半自動手槍及其餘子彈在通道北側守候。同日凌晨一時
許，乙○○見黃阿平自陳朝成屋後小巷走出往南步向該鐵厝，即與郭一色分持上開手
槍與洪昆寶圍堵攔下黃阿平，乙○○先從約一公尺左右之近距離朝黃阿平右大腿右後
方射擊一槍，黃阿平不支跪倒，乙○○與郭一色再分別持如原判決附表所示之GLOCK9
mm 半自動手槍與 9 mm半自動手槍及子彈，朝已跪倒之黃阿平身體分別約一公尺之近
距離連開五槍與三槍，致黃阿平身體受有如下之傷害：(1)、右大腿右後方０‧八公分
直徑槍彈射入傷（入口周圍有灼傷，創管穿透右大腿股肌由右大腿內側穿出再進入左
大腿內側造成一公分直徑，穿過左大腿股肌由左大腿外側逸出體外）。(2)、右頸部一
公分直徑槍彈射入傷，創口周圍散在三公分範圍直徑火藥粒灼傷（點狀及入口灼傷）
，創管自右頸側射入，創管向左下向推進，由左後頸造成一‧五公分菱形出口，逸出
體外。(3)、右上胸０‧九公分直徑槍彈射入傷（槍彈入口周圍灼傷），創管由右前上
胸射入，穿過胸腔由後背逸出，造成一公分菱形射出口，逸出體外。(4)、右腰部０‧
八公分直徑槍彈射入傷（槍彈入口周圍有灼傷），創管向左下方推進，由左下腰部造
成一公分菱形射出口逸出體外。(5)、右上臂外側０‧八公分直徑槍彈射入傷（槍彈入
口周圍有灼傷，創管向左內下方推進，穿過大肌，由右上臂內側造成橢圓形射出口，
逸出體外）。(6)、右大腿前面三公分範圍紫色瘀血（跳彈撞擊傷）。乙○○、郭一色
槍擊黃阿平後，立即與洪昆寶奔逃至海佃路旁甲○○等候之該輛小客車上，由乙○○
指示甲○○駕車逃逸，載往台南市美麗華舞廳飲酒作樂。在陳朝成住處賭博之王明義
等人聞槍聲自陳朝成住處前門繞道至海佃路夜市場，見黃阿平中槍倒地，立即將黃阿
平送醫急救並報警，黃阿平因胸、背、頸等部位槍傷，於同日凌晨二時許，因失血過
多死亡，經警於現場查扣作案彈殼九顆等情。因而撤銷第一審關於乙○○殺人部分之
判決，改判論處乙○○共同殺人罪刑。又以公訴意旨略以：乙○○獲悉積欠賭債未還
之黃阿平將於前開時地賭博，乃分別與被告丙○○（綽號阿輝）及綽號阿偉之甲○○
，基於共同犯意聯絡，乙○○先邀丙○○至前開處所附近勘查地形，再由丙○○邀洪
昆寶前來台南市，丙○○與洪昆寶二人亦基於與乙○○共同殺人之犯意聯絡，先在陳
朝成住處屋後海佃路夜市場鐵厝內空地等候，乙○○乃攜帶上開如原判決附表一所示
槍枝，再駕駛其妹梁雅芬向案外人徐振議借得之車牌號碼ＵＫ｜二九二二號白色ＢＭ
Ｗ小客車至台南市中國城附近搭載甲○○，於同年月二十七日凌晨零時三十分許同至
海佃路一段海佃夜市○○路旁，乙○○即攜如原判決附表二所示二支制式9mm 半自動
手槍下車，另三支手槍留在車內，要甲○○換坐駕駛座等候接應，乙○○即走入該夜
市場鐵厝內與丙○○、洪昆寶會合，乙○○將其中如原判決附表二編號二所示 9mm半
自動手槍交付丙○○持有，在鐵厝空地東側通道埋伏，洪昆寶空手在鐵厝南側通道埋
伏，乙○○則持如原判決附表二編號一所示 GLOCK9mm 半自動手槍在通道北側守候，
同日凌晨一時許，乙○○見黃阿平自陳朝成屋後小巷走出往南步向該鐵厝，乙○○、
丙○○分持上開手槍與洪昆寶圍堵攔下黃阿平，乙○○先近距離朝黃阿平右大腿右後
方射擊一槍，黃阿平不支跪倒，乙○○與丙○○再分別朝已跪倒之黃阿平身體近距離
連開五槍與三槍，致黃阿平身體受有右大腿等多處槍傷，乙○○、丙○○槍擊黃阿平
後，立即與洪昆寶奔逃至海佃路旁甲○○等候之該輛小客車上，由乙○○指示甲○○
駕車逃逸，載往台南市美麗華舞廳飲酒作樂，黃阿平經送醫急救，因失血過多死亡，
因認丙○○涉犯殺人罪嫌云云。經審理結果，認丙○○之犯罪不能證明，因而撤銷第
一審關於論處丙○○共同殺人罪刑部分之判決，改判諭知其無罪，固非無見。
惟查：(一)、有罪判決書所記載之犯罪事實，為論罪科刑適用法律之基礎，故凡與適用
法令有關之重要事項，必須詳加認定，明確記載，然後於理由內敘明認定犯罪事實所
憑之證據及理由，始足為適用法令之依據。原判決有二附表均無編號，各附表所載之
內容除在後之附表編號１所示 GLOCK9mm 半自動手槍部分，備註欄加註已出售予綽號
「阿南」者，而與在前之附表有所不同外，其餘有關物品（槍枝）之編號、名稱、特
徵等項之記載，均相同。該二附表所示之槍枝是否為相同之槍枝而重複列表或係不相
同之二組槍枝，尚非無疑。是原判決事實欄認定記載「……由乙○○攜帶向不詳姓名
友人購得之如附表所示 GLOCK9mm 半自動手槍與 9 mm 半自動手槍各一支及可供軍用
之子彈十顆，駕駛其妹梁雅芬向案外人徐振議借得之車牌號碼ＵＫ｜二九二二號白色
ＢＭＷ小客車至台南市中國城附近搭載甲○○，……至海佃夜市○○路旁，再由乙○
○一人攜帶如附表所示二支 9 mm 半自動手槍及子彈十顆下車，……與郭一色、洪昆
寶及綽號「南哥」者會合，並由乙○○將上開槍彈其中如附表編號二所示 9mm半自動
手槍及子彈三顆交付郭一色等……乙○○則持有附表編號一所示 GLOCK9mm 半自動手
槍及其餘子彈在通道北側守候……」等情；理由壹、二之(二)說明「……乙○○將其中
附表二編號所示9mm 半自動手槍一支及子彈三顆交付郭一色在鐵厝空地東側通道埋伏
，……乙○○持附表編號一所示 GLOCK9mm 半自動手槍一支及子彈七顆在通道北側守
候，見黃阿平……步向該鐵厝，乙○○先在一公尺之近距離朝黃阿平右大腿右後方射
擊一槍，黃阿平不支跪倒，乙○○與郭一色分別持附表所示GLOCK9mm半自動手槍與 9
mm半自動手槍，再朝已跪倒之黃阿平身體分別近距離連開五槍與三槍……」等語；主
文第二項諭知「如附表所示手槍及子彈壹顆均沒收」等語，所謂「附表」、「附表編
號一」、「附表編號二」、「附表二」究何所指，尚未明瞭。原判決此部分之認定、
說明均不明確，本院自無從為其適用法令當否之判斷，已有可議。(二)、原判決認定由
乙○○先近距離朝黃阿平右大腿右後方射擊一槍，黃阿平不支跪倒，乙○○與郭一色
又分別持上述槍、彈朝已跪倒之黃阿平身體近距離連開五槍與三槍，致黃阿平受傷失
血過多死亡等情。與其採為證據之內政部警政署八十三年十月五日刑鑑字第八三八二
○號鑑驗通知書所載之鑑驗結果，謂送驗長褲一件，長褲上之三處洞孔，經檢驗結果
，均未顯現近距離射擊之特徵云云（相驗卷第一宗第三十七頁）之卷內資料不相符，
原判決未說明其憑以為該項認定之依據及理由，並有未合。又公訴意旨指乙○○於其
等槍殺黃阿平後，因缺錢用，託黃裕盛將原判決附表編號１所示之手槍賣予綽號「阿
南」之人，因認乙○○另與黃裕盛共同涉犯修正前槍砲彈藥刀械管制條例第七條第二
項之未經許可，販賣手槍罪嫌云云。惟原審法院既於更審前第一次審判時，以該被訴
非法販賣手槍部分之犯罪尚屬不能證明，而為該部分無罪之判決確定，原判決竟又於
在後之附表編號１備註欄內載明該槍已出售予綽號「阿南」而未扣案之旨，復有可議
。(三)、原判決理由壹、二之(五)謂質之乙○○亦坦承於案發後向證人許榮續表白犯下槍
殺黃阿平案件，註明見台灣台南地方法院檢察署八十三年度相字第一三三九號相驗卷
第五宗第五十五頁背面之警訊筆錄，並說明採為乙○○不利論據之一，核與台灣台南
地方法院檢察署八十三年度相字第一三三九號相驗卷第五宗第五十五頁係許榮續之警
訊筆錄，並非有關質問乙○○及乙○○坦承上情之筆錄，此部分之論述有與卷內資料
不符之矛盾。又甲○○於八十七年四月三日第四次警訊，經警借提帶至彰化縣芳苑鄉
陳忠銘家中指認陳忠銘時，係稱：「經當場指認，陳忠銘不是與我們一起槍殺黃阿平
綽號『阿銘』的男子」，有該警訊筆錄可稽（台南市警察局第五分局南市警五刑偵字
第二七號卷第八十九頁背面）。原判決理由貳、三之(二)(4)卻說明八十七年四月三日
甲○○之第四次警訊筆錄，記載由警方借提甲○○至陳忠銘位於彰化縣芳苑鄉文明巷
十二號之家中，當場指認陳忠銘即係黃阿平命案中綽號「阿銘」之男子，而以之為諭
知丙○○無罪理由論述之一，難謂無證據上理由矛盾之違誤。(四)、審理事實之法院，
本乎發見實質的真實之本旨，對於案內一切與犯罪罪名之成立與否、論罪科刑有關之
證據，除認為不必要者外，均應詳為調查，然後基於調查所得之心證，以為判斷之基
礎。故證據雖已調查，若尚有其他必要部分並未調查，即與證據未經調查無異，如遽
行判決，仍難謂無刑事訴訟法第三百七十九條第十款規定所稱應於審判期日調查之證
據，而未予調查之違法。公訴意旨及第一審判決均認乙○○、甲○○、丙○○、洪昆
寶等四人，係殺害黃阿平之共同正犯，原判決理由貳、三之(一)、(二)、(三)既說明乙○○
、甲○○、洪昆寶於警訊及事實審偵、審中有關共犯參與犯罪情形之供述，前後矛盾
，互有瑕疵，不足據為丙○○不利之認定，因而為其無罪之諭知，但理由壹、之二卻
謂乙○○在原審供稱「（問：到底那天參與的有哪些人？）我、洪坤寶、一色、南哥
及甲○○在外面的馬路等我們。」、「（問：洪坤寶有無看到你開槍？）應該有看到
，那天我叫洪坤寶在廣場看有無其他人出入，我、洪坤寶、一色、南哥及死者一起談
約一個小時，後來我發現死者從後面掏槍開了一槍，我把他撥開後隨即在他的大腿開
了一槍，我後來總共開三槍，都是在近距離約不到一公尺的地方向他開槍，郭一色看
到死者要逃跑時也開槍，他開幾槍及距離多遠我就不清楚。」云云，並說明採為認定
係乙○○、甲○○、洪昆寶、郭一色及綽號「南哥」等五人共同槍殺黃阿平之主要論
據，但又未敘明對於乙○○、甲○○、洪昆寶等所為不盡相符，甚或相矛盾之陳述，
為如何之取捨、判斷及得心證之理由，尚嫌速斷，並有理由不備之違誤。再原判決事
實欄僅認定綽號「南哥」之成年人與乙○○等共五人基於持槍殺害黃阿平之犯意聯絡
，在前開夜市鐵厝內會合，由乙○○、洪昆寶、郭一色圍堵黃阿平後由乙○○、郭一
色予以開槍射殺，甲○○則開車接應，但對於綽號「南哥」者如何為殺人行為之分擔
，則未予認定記載，卻於理由欄說明綽號「南哥」者對於殺害黃阿平有行為之分擔，
亦有可議。檢察官上訴意旨指摘原判決關於丙○○部分不當，乙○○上訴意旨指摘原
判決關於其本人部分不當，均非全無理由，應認原判決關於此部分仍有撤銷發回更審
之原因。
二、駁回部分（即甲○○上訴部分）：
按刑事訴訟法第三百七十七條規定，上訴於第三審法院，非以判決違背法令為理由，
不得為之。是提起第三審上訴，應以原判決違背法令為理由，係屬法定要件。如果上
訴理由狀並未依據卷內訴訟資料，具體指摘原判決不適用何種法則或如何適用不當，
或所指摘原判決違法情事，顯與法律規定得為第三審上訴理由之違法情形，不相適合
時，均應認其上訴為違背法律上之程式，予以駁回。又採證認事係屬事實審法院之職
權，而法院憑以認定犯罪事實之證據，並不以直接證據為限，即綜合各種直接、間接
證據，本於推理作用，為其認定犯罪事實之基礎，如不違背經驗法則與論理法則，亦
非法所不許。原判決依憑上訴人即被告甲○○、乙○○之部分供述，證人即承辦警員
阮宗文之證述、證人林瑞祥於警訊及許榮續於檢察官偵查時之證述，並卷附台灣台南
地方法院檢察署檢察官督同檢驗員相驗黃阿平屍體所製之驗斷書、檢驗屍體證明書、
槍殺現場與黃阿平屍體之相片、內政部警政署刑事警察局八十三年十月五日刑鑑字第
八三八二０號鑑驗通知書等證據資料，為綜合之判斷，認甲○○有原判決事實欄所載
之犯行，因而撤銷第一審關於甲○○部分之判決，改判仍論處甲○○共同殺人罪刑，
已詳敘其調查證據之結果及證據取捨並認定犯罪事實之理由。且對於乙○○、甲○○
、洪昆寶事後翻異前供，否認犯罪所辯各節，證人許榮續於事實審審理時翻異前供，
改稱警訊時警察叫伊說是乙○○做的，要幫伊脫罪伊才為前開陳述云云，如何係事後
飾卸、迴護之詞均不足採，詳加說明指駁。所為論斷均有卷存證據資料可資覆按，就
形式上觀察，要無採證認事違背經驗法則、論理法則，或有其他違背法令之情形，尚
難任意指摘為違法。甲○○上訴意旨以伊另因盜匪案件經本院判處有期徒刑十七年確
定，現在執行中，與其之前另一盜匪案件於七十七年間經法院判處有期徒刑十五年確
定，執行至八十二年十二月七日假釋，於假釋中再犯，經撤銷假釋，所餘殘刑九年三
月八日，應合併執行，伊為兼顧累進處遇之權益，因而提起上訴聲請就前開數罪合併
執行云云，惟刑事判決確定後，由執行檢察官指揮執行，至如何執行乃執行檢察官之
職權，非屬法院審判之範圍，甲○○上訴意旨並未具體指摘原判決有何具體違背法令
之情形，徒執前詞提起上訴，顯與法律規定得為第三審上訴理由之違法情形，不相適
合，應認其上訴違背法律上之程式，予以駁回。
據上論結，應依刑事訴訟法第三百九十五條前段、第三百九十七條、第四百零一條，
判決如主文。
中      華      民      國    九十一    年      六      月     十三     日
                              最高法院刑事第三庭
                                  審判長法官  董  明  霈
                                        法官  林  茂  雄
                                        法官  王  居  財
                                        法官  張  祺  祥
                                        法官  池  啟  明
      右正本證明與原本無異
                                              書  記  官
中      華      民      國    九十一    年      六      月     十九     日
